臺灣高等法院民事判決
108年度上字第384號
上  訴  人  莊宏祥  
訴訟代理人  洪大明律師
複 代 理人  張智程律師
            黃千玲律師
訴訟代理人  鄭玉金律師
被 上 訴人  劉陳德華
訴訟代理人  江肇欽律師
            劉紀寬律師
上列當事人間請求給付找補款事件，上訴人對於中華民國108年2
月15日臺灣新竹地方法院107年度訴字第423號第一審判決提起上
訴，本院於110年10月12日言詞辯論終結，判決如下：
    主      文
上訴駁回。
第二審訴訟費用由上訴人負擔。
    事實及理由
一、被上訴人主張：兩造於民國94年7、8月間達成協議，約定伊
    提供坐落新竹縣○○市○○段688地號土地、權利範圍全部（下
    稱原土地），上訴人提供資金，共同合作興建房屋（下稱系
    爭建案），並約明盈虧各占2分之1（下稱系爭契約），屬合
    建契約性質。嗣合建之房屋於96年2月9日建築完成，並於96
    年4月10日完成建物所有權第一次登記後，伊取得原土地分
    割後原地號、權利範圍全部之土地（下稱系爭土地），及其
    上竹北市○○段628建號即門牌號碼新竹縣○○市○○○街55號房屋
    （下稱55號房屋，與系爭土地下合稱系爭房地），上訴人則
    取得自原土地分割出之新竹縣○○市○○段688-1地號（下稱688
    -1地號土地）、權利範圍全部之土地，及其上竹北市○○段62
    9建號即門牌號碼新竹縣○○市○○○街57號房屋（下稱57號房屋
    ，與668-1地號合稱57號房地）。伊取得之系爭房地於102年
    4月23日出售予第三人，並於102年5月23日完成所有權移轉
    登記。而兩造於101年5、6月間，在上訴人位於新竹縣○○市○
    ○○街36號之辦公室進行結算，依上訴人交付之結算明細表（
    下稱系爭明細表）所示，上訴人應給付伊找補款新臺幣（下
    同）737萬5,000元，又伊曾陸續向上訴人借款150萬元，經
    抵銷後，上訴人尚應給付伊587萬5,000元等情，爰依系爭契
    約法律關係及系爭明細表，求為命上訴人應給付被上訴人58
    7萬5,000元，及自調解聲請狀送達之翌日起至清償之日止，
    按年息5%計算之利息（原審為被上訴人一部勝訴之判決，即
    判命上訴人應給付被上訴人537萬5,000元，及自107年3月27
    日起至清償之日止，按年息5%計算之利息，且附條件為准免
    假執行之宣告，並駁回被上訴人其餘之請求及假執行聲請。
    上訴人就其敗訴部分，提起上訴。被上訴人就其敗訴部分即
    請求50萬元本息〈5,875,000－5,375,000＝500,000〉部分，未
    聲明不服，此部分業已確定，不在本院審理範圍）。並答辯
    聲明：上訴駁回。
二、上訴人則以：兩造係約定共同出資，被上訴人委由上訴人在
    原土地上興建55號房屋及57號房屋，而各受房屋之分配，並
    就成本損益各負擔2分之1為結算，且上訴人於取得57號房屋
    所有權後，以價金682萬6,000元向被上訴人買受688-1地號
    土地，性質上屬合資及房屋委建之混合契約，而688-1地號
    土地價格為683萬元，係兩造於締約時即已約明。又系爭明
    細表係於95年間所書寫，當時房屋尚未完工，記載內容粗糙
    、簡略，實僅為合作案之成本效益概算草稿而已，故兩造未
    如往常之合作在其上簽名、蓋指印確認，並非定案或結算之
    文件。而兩造興建房屋之資金來源，除伊以現金出資390萬
    元外，先由被上訴人於95年4月間以原土地設定最高限額抵
    押權（下稱系爭最高限額抵押權），向有限責任新竹第三信
    用合作社（下稱新竹三信）借貸2000萬元，復於96年4月27
    日改由被上訴人以所有之系爭房地設定最高限額抵押權，向
    新竹三信借貸2000萬元，並塗銷系爭最高限額抵押權，該2,
    000萬元貸款嗣因訴外人鄭香呈於102年4月23向兩造購買系
    爭房地時，由鄭香呈於102年5月23日為國泰人壽保險股份有
    限公司（下稱國泰人壽公司）設定抵押權後，於同年6月5日
    代為清償並塗銷新最高限額抵押權；另伊於96年6月15日以
    向被上訴人買受之57號房地設定最高限額抵押權，向台中商
    業銀行股份有限公司（下稱台中商銀）借貸1,600萬元，作
    為系爭建案之工程款，加上伊亦以自有資金墊支390萬元之
    工程款，是伊為系爭合建案支出資金已至少1,990萬元。且
    兩造係約定系爭建案成本各負擔2分之1，是新竹三信2,000
    萬元貸款本息應由被上訴人負擔，台中商銀1,600萬元貸款
    本息及工程款墊支390萬元則由伊負擔，然新竹三信2,000萬
    元之貸款利息係為伊所墊付，自應列入結算之扣除項目，另
    被上訴人以清償其○○路437號房地貸款利息等為由向伊借款
    如附表編號6、7、8所示之金額，爰依消費借貸、不當得利
    之法律關係抵銷之。茲就系爭建案關於55號房屋部分之結算
    如附表「項目」「內容」「上訴人主張金額」欄所示，經結
    算後，伊應找補給被上訴人之金額僅112萬8,184元等語，資
    為答辯。並上訴聲明：（一）原判決不利於上訴人部分廢棄
    。（二）上開廢棄部分，被上訴人在第一審之訴及假執行之
    聲請均駁回。
三、兩造不爭執事項（見本院卷一第76、77頁）
  ㈠上訴人有書立原審卷第16頁「莊需給劉737.5萬」等字樣之系
    爭明細表（見原審卷第16頁）。
  ㈡上訴人於96年6月15日持688-1地號土地及其上57號房屋向台
    中商銀借貸1,600萬元（見原審卷第29頁）。
  ㈢兩造前於106年4月5日曾就另合作興建門牌號碼新竹縣○○市○○
    ○街00巷1號房地投資案進行結算，並簽立協議書（見原審卷
    第38頁）。
  ㈣上訴人曾於95年6月26日書立「○○○街土地成本分析」，並與
    被上訴人在上方簽字（見原審卷第59頁）。
  ㈤上訴人曾於95年8月21日、96年7月20日、99年8月30日先後借
    款被上訴人各50萬元。
  ㈥被上訴人所有新竹三信的帳戶，有提供上訴人依照系爭工程
    資金需求於最高限額抵押權之借貸額度內，動撥金額並不定
    時還款。
四、茲就兩造之爭點及本院之判斷，分述如下：
  ㈠系爭契約之性質為何？為合建契約或合資及房屋委建之混合
    契約？
　⒈按我國民法或其他特別法對於土地所有人與建商之「合建」
    關係，並未定有典型契約予以規範，而係依當事人契約約定
    之內容，適用或準用相關典型契約之規定，如買賣、承攬、
    互易或其他契約，或逕依當事人之約定，以定其權利義務之
    歸屬（最高法院91年度台上字第1562號裁判要旨參照）。次
    按地主與建築公司之委建房屋合約書，若其內容係地主將價
    款交付建築公司，建築公司負責房屋之設計，購料、施工等
    事宜，於房屋建成後，由建築公司將房屋過戶與地主，名為
    委建，其實質仍為房屋之買賣（最高法院62年台上字第1546
    號判例、61年度台上字第19號裁判要旨參照）。
　⒉被上訴人主張系爭契約係屬合建契約，約定被上訴人提供原
    土地，上訴人提供資金，共同合作興建房屋，並約明盈虧各
    占2分之1等語，上訴人辯稱兩造係共同出資，被上訴人委由
    其在原土地上興建2戶房屋，而各受房屋之分配，並就成本
    損益負擔各2分之1為結算，且其以價金682萬6,000元向被上
    訴人買受688-1地號土地，性質上屬合資及房屋委建之混合
    契約等語。
　⒊按「自認之撤銷，除別有規定外，以自認人能證明與事實不
    符或經他造同意者，始得為之。」，民事訴訟法第279條第3
    項定有明文。查上訴人於原審108年1月24日言詞辯論期日，
    就原審所整理之不爭執之事項：「兩造於94年7、8月間達
    成『合建』協議，由原告（即被上訴人）提供系爭坐落新竹縣
    ○○市○○段688地號、權利範圍全部之土地，被告（即上訴人
    ）提供資金，共同合作興建房屋，並約明盈虧各占2分之1。
    兩造『合建』之房屋於96年2月9日建築完成…原告取得系爭土
    地，及其上…○○○街55號)房屋，被告則取得自系爭土地分割
    出之…688-1地號…土地，及其上…○○○街57號)房屋…」，表示
    「沒有意見」等語（見原審卷第184頁），是上訴人於原審
    已自認系爭契約屬合建契約性質，亦即上訴人取得688-1地
    號土地係基於系爭契約約定，非另有買賣契約，嗣上訴人提
    起上訴後，表示撤銷前開自認，並辯稱其係向被上訴人購買
    688-1地號土地，系爭契約屬合資及房屋委建之混合契約等
    語，然被上訴人不同意上訴人撤銷前開自認（見本院卷二第
    515、516頁），揆諸前揭規定，上訴人須證明前開自認與事
    實不符，始得撤銷該自認，合先敘明。
　⒋被上訴人於本院進行當事人訊問時具結陳稱：伊與上訴人一
    起合建2間房屋，伊僅提供土地，其他全部都由上訴人負責
    處理，包括材料、工人、金錢，興建完成後，利潤是一人一
    半，土地一人一半、房屋一人分一間等語（見本院卷一第52
    4頁），上訴人於本院進行當事人訊問時則具結陳稱：兩造
    當初約定被上訴人所有之原土地分割成2筆即系爭土地與688
    -1地號土地，蓋2間房屋，688-1地號土地是57號房屋，系爭
    土地是55號房屋，且95年時約明伊以683萬餘元買688-1地號
    土地，兩造尚未結算，成本是一人一半等語（見本院卷一第
    530至532頁）。又上訴人於95年4月以被上訴人所有之原土
    地為擔保，向新竹三信貸款2,000萬元，並設定系爭最高限
    額抵押權，在系爭房地第一次登記後，於96年4月27日改由
    被上訴人向新竹三信借款2,000萬元，並以系爭房地設定最
    高限額抵押權，用以清償前述上訴人積欠新竹三信之借款2,
    000萬元，並於96年5月4日塗銷自原土地分割出之688-1地號
    土地之抵押權登記乙節，有新竹三信108年1月4日(108)新三
    信字第3011號函及第3010號函可資證明（見原審卷第152、1
    53、164至170頁），另上訴人於96年6月15日持688-1地號土
    地及其上57號房屋向台中商銀借貸1,600萬元乙情，為兩造
    所不爭執（見不爭執事項㈡）。據上以觀，堪認兩造約定是
    將被上訴人所有之原土地分割成2筆土地，並由上訴人負責
    在其上興建2間房屋，房屋1人1間，且被上訴人因此向新竹
    三信貸款2,000萬元，上訴人因此向台中商銀貸款1,600萬元
    ，並支付工程款390萬元（詳後所述），是成本也各負擔2分
    之1。至於土地部分是否屬系爭契約分配之範圍內，兩造則
    有爭執。
  ⒌上訴人主張撤銷前開自認，並提出兩造於96年5月8日就688-1
    地號土地所簽署之買賣契約書為證（見本院卷一第101至115
    頁），被上訴人雖不爭執前述買賣契約書之形式上真正，但
    辯稱前述買賣契約書係其應上訴人要求，為配合上訴人向台
    中商銀申貸1,600萬元所簽立，非兩造真意之意思表示等語
    。經查：上訴人於本院進行當事人訊問時具結陳稱：「（問
    ：為何會寫這份買賣契約書？何時所寫？）因為土地要過戶
    一定要附上土地買賣合約書。寫的時間就是上面的日期，就
    是96年5月8日。」等語（見本院卷一第536頁），且觀諸688
    -1地號之土地登記謄本記載所有權人為上訴人之「登記日期
    ：96年6月5日」、「原因發生日期：96年5月8日」等語（見
    原審卷第12頁），核與上訴人前揭陳述相符，自足認前述買
    賣契約書係兩造為將原登記在被上訴人名下之688-1地號土
    地移轉登記給上訴人之目的所簽立，且上訴人於本院進行當
    事人訊問時具結陳稱：「（問：你在其他土地買賣案件中，
    是先買土地並完成過戶後再興建房屋，還是先興建房屋後再
    進行土地買賣及過戶？）當然是先買土地過完戶再蓋房子。
    」等語（見本院卷一第536頁），然57號房屋於96年2月9日
    已建築完成，並於同年4月10日完成所有權第一次登記，此
    有建物登記謄本可稽（見原審卷第14頁），上訴人卻是先在
    688-1地號土地上興建系爭57號房屋並取得所有權後，才與
    被上訴人於96年5月8日簽署688-1地號土地之買賣契約，被
    上訴人始因此辦理原土地之分割並移轉688-1地號土地所有
    權登記予上訴人，顯然與上訴人上開所述不符。再徵諸上訴
    人於本院如附表計算系爭建案之結算金額時，尚扣抵上訴人
    應給付被上訴人之688-1地號土地買賣全部價金682萬6,000
    元（見本院卷二第649頁），足以推認上訴人迄今尚未給付
    前述買賣契約之價金予被上訴人，然被上訴人早於96年6月5
    日已將688-1地號土地移轉登記予上訴人，此亦顯然違反不
    動產交易實務。另兩造於95年6月26日簽署「○○○街土地成本
    分析」，其內容記載：土地成本1,260萬元、價差80萬元、
    佣金25萬元、代書費1萬元，總計1,366萬元，兩造各683萬
    元，待土地過戶完成，上訴人支付683萬元給被上訴人等語
    （見原審卷第59頁），依其內容顯然僅在分析系爭土地之成
    本，且系爭明細表是96年台中商銀貸款核撥前所製作（見本
    院卷一第531頁），而前述成本分析表是95年6月26日所製作
    ，明顯較系爭明細表為早，故前述成本分析表雖記載上訴人
    支付683萬元給被上訴人等語，但實際上仍須再進行結算，
    始能確定上訴人應給付被上訴人之金額，是被上訴人稱前述
    成本分析表只是在合建房屋興建過程中，上訴人向被上訴人
    所作之成本分析，以便讓被上訴人瞭解系爭建案之成本概況
    而已等，即屬有據，且上訴人前開於當事人訊問時亦陳稱系
    爭建案成本兩造一人一半等語，可知上訴人係將兩造在原土
    地上興建55號房屋及57號房屋之成本連同土地之價值都合併
    計算，再一律除以2，計算結算結果後，相互找補，而非上
    訴人單純領取報酬，明顯與所謂委建關係不合，反而與一般
    合建關係之結算方式相符，因此，尚難以前述成本分析表最
    後記載上訴人支付683萬元給被上訴等語，逕認係屬買賣關
    係。從而，從兩造簽立前述買賣契約之目的、時間及上訴人
    迄未給付價金予被上訴人觀之，可以推認前述買賣契約僅是
    被上訴人為配合前開約定所簽立，故被上訴人移轉688-1地
    號土地登記予上訴人之對價為系爭契約之分配，關於價金68
    2萬6,000元並非兩造之真意。因此，上訴人所提前述買賣契
    約書不能證明其前開自認與事實不符，上訴人主張撤銷前開
    自認，即非有據。
　⒍按「稱合夥者，謂二人以上互約出資以經營共同事業之契約
    。」，民法第667條第1項定有明文，是該規定僅謂經營共同
    事業，並未限制合夥事業之種類。又地主出地，建商出資合
    建房屋，其行為究為合夥、承攬、互易，或其他契約，應探
    求訂約當事人之意思表示及目的決定之。如其契約重在雙方
    約定出資( 一出土地，一出建築資金) ，以經營共同事業，
    自屬合夥。倘契約著重在建築商為地主完成一定之建屋工作
    後，接受報酬，則為承攬。如契約之目的，在於財產權之交
    換( 即以地易屋) 則為互易( 最高法院72年台上字第4281號
    裁判意旨參照) 。查兩造於94年7、8月間達成合建協議，由
    被上訴人提供原土地等，上訴人提供資金，共同合作興建房
    屋，並約明盈虧各占2分之1等情，為兩造所不爭執（見原審
    卷第182頁），已如前述，並有新竹三信借款申請書可稽（
    見本院卷一第424頁），且系爭建案所興建之55號房屋及57
    號房屋於預售時即刊登廣告，僅因57號房屋賣了2年都賣不
    出去，上訴人就自行使用57號房屋等情，亦據上訴人陳明在
    卷（見本院卷二第346、502頁），復有上訴人於其所經營之
    竹北建設有限公司網站，張貼銷售55號房屋及57號房屋之廣
    告網頁列印資料可稽（見本院卷一第555頁），因此，足認
    系爭契約重在雙方約定共同出資包括原土地及建築資金，以
    經營興建房屋、銷售獲利之共同事業，自屬偏重合夥之性質
    。
　⒎綜上，系爭契約應屬偏重合夥性質之合建契約，上訴人辯稱
    係屬合資及房屋委建之混合契約等語，尚非可取。　
　㈡系爭結算明細表是否為兩造就系爭建案最終結算結果？
　⒈按「合夥因合夥之目的事業已完成而解散」、「合夥解散後
    ，其清算由合夥人全體或由其所選任之清算人為之；前項清
    算人之選任，以合夥人全體之過半數決之。」、「合夥財產
    ，於清償合夥債務及返還各合夥人出資後，尚有賸餘者，按
    各合夥人應受分配利益之成數分配之」。民法第692條第3 
    款、第694條、第699條分別定有明文。準此，合夥解散後應
    行清算，以全體合夥人過半數決選任清算人，清算應依清償
    債務、返還出資及分配利益依序為之。是倘合夥人無法依法
    定程序選任清算人，對於各自提出之帳目或合夥財產處理方
    式亦多有爭執，各執己見，無法進行清算；則部分合夥人為
    完成清算，分配合夥財產，提出清算相關帳目，請求法院裁
    判結算，並依結算結果請求給付，尚非法所不許（最高法院
     108年台上字第1475號民事判決要旨參照）。
　⒉查55號房地於102年5月23日出售予鄭香呈，並辦理移轉登記
    完畢乙節，有土地、建物登記謄本及不動產買賣契約書在卷
    可參 (見原審卷第8至15、176至179頁)，而57號房地因賣不
    出去，由上訴人自行保留57號房地乙情，已如前述。足見系
    爭建案之合夥事業已完成，依民法第692條第3款、第694條
    規定，該合夥於合夥事業完成後即解散，由合夥人全體即兩
    造共同進行清算。是揆諸前揭規定，被上訴人請求上訴人結
    算系爭建案之找補款，自屬有據。
　⒊被上訴人主張兩造就系爭建案已進行結算如系爭明細表所示
    ，上訴人應找補737萬5,000元等語，上訴人固不爭執系爭明
    細表之真正，惟辯稱系爭明細表係於95年間所書寫，當時房
    屋尚未完工，記載內容粗糙、簡略，實僅為合作案之成本效
    益概算草稿而已，非兩造最終結算之文件等語。
  ⒋經查，系爭明細表並無兩造簽名及載明日期，標題為「○○○街
    」，其內容記載：「貸款：2,000萬＋1,500萬＝3,500萬元」
    「3,500萬÷2＝1,750萬」、「土地：1,260萬＋105萬＝1,365萬
    ÷2＝682.5萬」、「莊(即上訴人)：390萬÷2＝195萬」「1,750
    萬＋682.5萬＋195萬＝2627.5萬/戶」、「莊：1,500萬＋390萬＋
    737.5萬＝2,627.5萬元」、「劉(即被上訴人)：2,000萬＋1,2
    60萬＋105萬－737.5萬＝2,627.5萬」、「莊需給劉737.5萬」
    等語，並在第一行貸款1,500萬元之上方以括弧記載「（1,6
    00萬）」（見原審卷第16頁），惟上訴人於96年6月15日持6
    88-1地號土地及其上57號房屋向台中商銀係貸款1,600萬元
    ，而非1,500萬元，已如前述，足見上訴人於書寫系爭明細
    表時並不確定台中商銀之貸款金額，則倘系爭明細表係兩造
    最終結算結果，兩造必定會慎重其事，務求結算之數字、金
    額正確無誤，若當時上訴人之台中商銀貸款金額已確定，上
    訴人理應會查詢相關資料以確定最終貸款金額，方能進行最
    終結算，但系爭明細表卻記載上訴人之貸款金額為不正確之
    1,500萬元，另在上方以括弧記載正確之貸款金額1,600萬元
    ，從而，上訴人辯稱當時台中商銀尚未真正核貸，只有初估
    1,500萬元到1,600萬元乙情，即足採信，又55號房地係於10
    2年間出售，此有不動產買賣契約可證（見原審卷第176至17
    9頁），理應於房屋出售後，才能扣除支出之成本費用結算
    所得利潤，然被上訴人主張係於101年5、6月間結算，則在5
    5號房地尚未出售前如何進行最終結算？是既然製作系爭明
    細表時，台中商銀之貸款金額還尚未確定，堪認系爭建案仍
    在進行中，且系爭建案之房屋尚未售出，故尚未達可最終結
    算階段，自難認系爭明細表係兩造最終結算之結果，甚者，
    兩造均未在系爭明細表上簽名或蓋章，亦未記載日期，此與
    兩造另筆○○○街建案找補結算之協議書亦有載明日期，並經
    兩造簽名用印確認及見證人在場見證（見原審卷第38頁），
    相當慎重其事者，迥然不同，益證系爭明細表非兩造最終結
    算之文件。
　⒌綜上，堪認上訴人辯稱系爭明細表僅為合作案之成本效益概
    算草稿而已，非兩造最終結算之文件乙節，實屬可信，因此
    ，被上訴人主張系爭明細表為兩造最終結算之結果，並據以
    請求上訴人給付結算找補金額，即非有據。　
  ㈢系爭建案應如何結算？被上訴人依系爭契約法律關係，請求
    上訴人給付系爭建案結算後之找補款537萬5,000元，有無理
    由？
　⒈查兩造為興建系爭建案之系爭房地、57號房地之資金需求，
    被上訴人向新竹三信借款2,000萬元，及上訴人向台中商銀
    借貸1,600萬元乙情，已如前述，又上訴人辯稱其另有墊付
    工程款390萬元乙情，亦有系爭明細表記載：「莊(即上訴人
    )：390萬÷2＝195萬」、「莊：1,500萬＋390萬＋737.5萬＝2,62
    7.5萬元」等語（見原審卷第16頁），即上訴人有支出390萬
    元之意思，且經上訴人於本院行當事人訊問時具結陳述明確
    （見本院卷一第531、532頁），足堪採信。準此，因系爭建
    案，被上訴人提供2,000萬元資金，上訴人提供1,600萬元加
    計390萬元共計1,900萬元之資金，二者相差僅有10萬元，而
    因1,600萬元貸款是由上訴人負擔尚未清償完畢，且57號房
    地係由上訴人保留而自行取得，從而，本件結算時，即以55
    號房地之成本計算兩造結算之金額，至於貸款只計算被上訴
    人所提供2,000萬元貸款部分，不計算1,600萬元貸款部分，
    此為兩造所不爭執（見本院卷二第466頁），先予敘明。
　⒉又被上訴人主張上訴人所提出如附表編號1至4之「證物位置
    」欄所示之統一發票，雖不爭執其形式真正，然否認其實質
    真正等語。上訴人則辯稱其為系爭建案申請設籍課稅，經會
    計師申請系爭建案之營業人統一編號「00000000」，系爭建
    案所有花費均開立此統一編號等語，並提出其於103年6月30
    日申請註銷該統一編號之財政部北區國稅局竹北分局103年7
    月2日函覆該統一編號營業人之營業地址為55號房屋，准予
    先行受理歇業登記，惟尚應辦理清算等語為證（見本院卷二
    第261頁），且查上訴人委任之陳清霖會計師於110年3月5日
    函覆稱：統一編號00000000之行號名稱為「莊宏祥」，其設
    立後確實只興建位於新竹縣○○市○○○街00號及57號之建案，
    待銷售完畢即結束營業，註銷登記等語明確（見本院卷二第
    329頁），及財政部北區國稅局竹北分局函覆稱：營業人莊
    宏祥（統一編號：00000000）95年4月間申請稅籍登記營業
    地址於55號房屋等語在卷（見本院卷二第331頁），而55號
    房屋系分配給被上訴人，故綜上已觀，足認營業人統一編號
    「00000000」確係上訴人為系爭建案所申請設籍，並於系爭
    建案之支出項目上使用該統一編號。
　⒊關於原土地之價值為何？分述如下：
　⑴上訴人主張被上訴人同意原土地以與前手劉英山以地換地之
    價值，與其一起合作系爭建案，亦即原土地價值以1,366萬
    元計算等語，被上訴人則辯稱其係以兩造合建，且以系爭明
    細表之不計其他成本、費用之結算方式，始同意原土地以1,
    366萬元計算，否則原土地價值應以估價師之估價報告為準
    等語。查上訴人提出兩造於95年6月26日簽署之「○○○街土地
    成本分析」，其內容記載：土地成本總計1,366萬元，兩造
    各683萬元，待土地過戶完成，上訴人支付683萬元給被上訴
    人等語（見原審卷第59頁）為證，又凱信不動產估價師事務
    鑑定原土地於兩造簽立系爭契約之94年7、8月間之價值，若
    原土地為「熟地」，合理市價為2,353萬5,090元（見社團法
    人新竹市建築師公會109年7月20日鑑定報告書附件5「不動
    產估價報告」之第Ⅱ、Ⅲ頁）；若原土地為「生地」，合理市
    價為1,838萬3,130元（見凱信不動產估價師事務之不動產估
    價報告第Ⅱ、Ⅳ），至於社團法人新竹市建築師公會109年7月
    20日鑑定報告書認為：附件5之凱信不動產估價師事務所之
    不動產估價報告書，顯示原土地於94年7月1日合理價值單價
    為20萬1,000元/坪，然上訴人所提供之兩造土地買賣契約書
    卻顯示688-1地號土地於96年5月8日交易價值總價為682萬6,
    000元，換算單價為11萬6,824元/坪，經捜尋内政部地政司
    之地政資訊有關土地交易價格簡訊查詢結果（94年第3季）
    ，其中以竹北市○○○路(○○○街與○○○街之間）之案例與本標的
    物土地性質及位置較相近，參考其土地交易價值單價分別為
    15萬9,900元/坪與16萬9,900元/坪，另訪查仲介相關同業及
    代書業等，參考單價大致分佈在14萬元/坪至17萬元/坪之間
    ，綜合上述，建議以不動產估價報告書及兩造土地買賣契約
    書單價之平均值158,912元/坪（即(201,000+116,824)/2=15
    8,912)為94年7、8月間之市場土地交易價值之參考單價，總
    價即為1,860萬7,006元（117.09坪）等語（見該鑑定報告第
    4、5頁），然前述兩造土地買賣契約書僅係方便上訴人辦理
    688-1地號土地移轉登記之用，並非兩造真意之意思表示，
    已如前述，鑑定人即前開鑑定報告之製作人林政達亦證稱「
    合約單價太低不合理」等語（見本院卷二第103頁），則該
    鑑定報告以之為鑑定依據，已難認可取，且鑑定人林政達證
    稱此鑑價未依據不動產估價技術規則辦理等語（見本院卷二
    第104頁），故關於原土地之價值應以較專業之前述凱信不
    動產估價師事務之不動產估價報告為準。則「○○○街土地成
    本分析」所載原土地成本為1,366萬元，遠低於原土地為「
    熟地」市價2,353萬5,090元或「生地」市價1,838萬3,130元
    ，被上訴人主張其同意以1,366萬元計算原土地價值之前提
    為須以系爭明細表所載之不計其他成本、費用之方式結算，
    亦即僅列計兩造提供之貸款金額等語，自屬有據，從而，系
    爭明細表、系爭成本分析表均非最終確定之結算結果，上訴
    人復辯稱系爭建案最終結算，應將各項支出成本均列入等語
    ，則考量房屋以實際建造成本列計，則原土地亦應以合理市
    價之計算，以結算系爭建案，較符合公平，應符兩造之真意
    ，因此，本件結算主要應以社團法人新竹市建築師公會之房
    屋鑑定報告書與凱信不動產估價師事務之不動產估價報告為
    準。
　⑵被上訴人主張原土地於94年7、8月已經政府開發整理至可供
    建築之程度，應屬於「熟地」等語。上訴人辯稱原土地當時
    尚未整地，其仍有支出整地費用，故應屬於「生地」等語。
    經查，所謂「生地」係指尚未配置公共設施或尚須整地之土
    地，定義上較接近「素地」；而熟地則是指可直接建築開發
    之土地（參不動產技術規則修正說明，本院卷二第204、205
    頁）。又區段徵收係政府基於新都市開發建設、舊都市更新
    、農村社區更新或其他開發目的之需要，對於一定區域內之
    土地全部予以徵收，並依都市計畫或土地使用計畫規劃內容
    開發整理，開發完成後，由政府取得公共設施用地，至可供
    建築使用土地，部分供作土地所有權人領回抵價地之用，部
    分作為開發目的或撥供需地機關使用，剩餘土地則辦理公開
    標售、標租或設定地上權，以其處分土地所得收入償還開發
    總費用，是一種自償性土地開發方式，為政府推動都市土地
    整體開發建設之重要手段。」「區段徵收公共工程是依都市
    計畫規劃內容辦理相關基礎建設，工程主要內容包括道路、
    排水、污水、共同管道系統及公園、廣場等公共設施建設，
    以提供都市完善生活機能。」（參中華民國內政部土地重劃
    工程局〈現改制為內政部土地重劃工程處〉網站查詢資料，本
    院卷第385頁），申言之，由區段徵收程序發還土地所有權
    人之土地，業經政府相關部門依都市計畫或土地使用計畫規
    劃內容開發整理至可供建築使用之程度，所以其性質上屬於
    熟地。再徵諸新竹縣政府110年3月24日府工建字第11036020
    82號函覆內容記載：「…經查旨揭地號土地（即原土地）係
    位於高鐵新竹車站特定區區段徵收範圍內，依都市計畫規定
    土地使用分區為住宅區，經規劃整理後發交被徵收土地所有
    權人領回，另查高鐵新竹車站特定區區段徵收公共工程係由
    內政部土地重劃局發包，本案公共工程分三標工程施工，工
    程完工日分別為93年5月19、20、31日，正式驗收合格日為9
    3年12月16日、94年1月11日及94年1月28日，合先敘明。、
    …旨揭地號雖位於本府93年11月16日府工建字第0930144779
    號函公告已依計畫道路興闢完竣免指定建築線地區，惟於93
    年8月6日時仍應依規指示(定)建築線。」等語（見本院卷二
    第341、342頁）。準此，原土地位於高鐵新竹車站特定區之
    都市計畫範圍內並規劃為住宅區，業經內政部土地重劃局(
    現改制為內政部土地重劃工程處)於93年5月31日完成區段徵
    收公共工程後，發交被上訴人領回，並因位於依計畫道路興
    闢完竣免指定建築線地區，故可隨時進行建築開發，揆諸首
    揭說明，堪認原土地確屬熟地，且前述不動產估價報告書亦
    認原土地已完成相關整地及必要管路之設置，非屬完全尚未
    進行開發利用之素地，故修正至熟地價格等語（見社團法人
    新竹市建築師公會109年7月20日鑑定報告書附件5之第39頁
    ），從而，原土地之價值應為熟地之價值2,353萬5,090元。
　⒋查附表編號10之688-1地號土地價值以原土地價值2,353萬5,0
    90元之一半即1,176萬7,545元計算，其餘附表編號1至9部分
    如果均按照上訴人主張之金額（含被上訴人自承借款150萬
    元等部分），結算結果上訴人尚應給付被上訴人606萬9,729
    元，詳如附表之「本院算法一」欄所列，則被上訴人請求53
    7萬5,000元，尚未逾上述金額，即屬有據。茲再就上訴人所
    提如附表所示之系爭建案結算，分述如下：
　⑴附表編號1部分：社團法人新竹市建築師公會110年1月29日竹
    市建師鑑字109045號關於55號房屋之鑑定報告書（下稱系爭
    鑑定報告），其鑑定結果認：55號房屋之建造成本（含二次
    施工）為1,533萬1,864元等語（見系爭鑑定報告第4頁）。
    又系爭鑑定報告鑑定結果認：規費及水電設計費2萬8,356元
    可認定為建造必須支出且合理之費用，但仍須提出相關憑證
    以為佐證等語（見系爭鑑定報告第5頁），而上訴人提出新
    竹縣政府規費4,546元（未稅）收據及統一編號00000000之6
    88地號土地水電設計費2萬5,000元（含稅），合計為2萬9,5
    46元（見本院卷二第269至271頁），堪認係屬系爭建案之支
    出，故每戶應分擔1萬4,773元（29,546÷2＝14,773）。
　⑵附表編號2部分：上訴人辯稱系爭建案每戶各有裝設熱水爐1
    台，其共支付4萬3,596元（含稅），每戶應分擔2萬1,798元
    （含稅）；又系爭建案有裝設燈具（含照明燈泡），其共支
    付7萬6,276元（含稅），每戶應分擔3萬8,138元（含稅），
    系爭鑑定報告漏估前述費用等情，業據提出統一編號000000
    00之熱水爐、燈具、照明燈泡之統一發票可證（見本院卷二
    第273、409、411頁），且被上訴人不爭執55號房屋有裝設
    熱水爐、燈具及照明（見本院卷二第690頁），而系爭鑑定
    報告確實未將之列入估算建造成本，有系爭鑑定報告附件5
    之鑑估明細表可考，因此，堪認上訴人前開所辯可以採信。
　⑶附表編號3部分：上訴人辯稱系爭鑑定報告所估保全監視器費
    用為12萬元（見前述鑑估明細表第10頁項次玖⑹），惟其此
    項費用實際支出30萬元，故55號房屋此項費用應為15萬元，
    系爭鑑定報告低估3萬元等語，並提出統一編號00000000之
    監視器材統一發票為證（見本院卷二第265、267頁），堪認
    為真正。又上訴人辯稱其於系爭建案聘請營造廠商逢盛營造
    工程股份有限公司（下稱逢盛公司）擔任顧問，協助其發包
    結構體、地坪、內外牆等工程（不含水電、木作、裝潢及二
    次施工），收取之顧問費係以其支付之工程款3%即63萬7,81
    7元，以此回推其支付之工程款（含稅）為2,126萬0,566元
    （637817÷3%＝21260566），未稅價為2,024萬8,158元（2126
    0566÷1.05＝20248158），即每戶為1,012萬4,079元（未稅）
    ，再加計水電、木作、裝潢及二次施工後，合計為1,641萬1
    ,906元（未稅），然系爭鑑定報告鑑估之成本卻僅有1,372
    萬5,930元（未稅），二者相差268萬5,976元（16411906－13
    725930＝2685976），此即為系爭鑑定報告低估之金額等語。
    經查，逢盛公司110年7月28日函文記載：其公司協助上訴人
    發包給其他廠商施作之內容包括結構體、地坪、內外牆等工
    程（不含水電、木作、裝潢及二次施工），及其向上訴人收
    取之顧問費係以上訴人支付之工程款3%計算，經清查後，上
    訴人匯入之顧問費金額為63萬7,817元等語（見本院卷二第4
    95頁），又上訴人以此回推其支付之工程款為每戶為1,012
    萬4,079元（未稅，按：低於回推金額之一半），加計系爭
    鑑定報告所載木作工程款21萬0,640元、水電工程款263萬5,
    000元（均未稅，見系爭鑑定報告附件5第1頁）後，為1,296
    萬9,719元（10,124,079＋210,640＋2,635,000＝12,969,719元
    ），尚未逾系爭鑑定報告鑑估之成本1,372萬5,930元（未稅
    ），而上訴人辯以55號房屋登記面積535.17平方公尺（見原
    審卷第10頁），為逢盛公司承攬結構體、地坪、內外牆等工
    程所施作之面積（不含二次施工），而55號房屋實際建築面
    積按系爭鑑定報告所載地坪工程面積計算（見系爭鑑定報告
    附件5第5頁），約718平方公尺（即388＋23＋37＋18.5＋23＋22.
    5＋65＋76＋27＋38＝718），則二次施工面積約182.83平方公尺
    （718－535.17＝182.83），佔逢盛公司施作面積比例為34%（
    182.83÷535.17＝0.34），故55號房屋含二次施工在內之工程
    款（未稅）應為1,356萬6,266元（10124079×1.34＝13566266
    ）云云，然原工程與二次工程之施工工項、施工工法均不盡
    相同，僅以地坪工程面積之比例推算二次施工工程款，實乏
    所據，因此，上訴人前開所辯，尚難採信。
  ⑷附表編號4部分：
  ①逢盛公司工程顧問費每戶應為31萬8,908元（637,817÷2＝318,
    908）。
　②上訴人辯稱55號房屋99年至102年之電梯保養費共計4萬元，
    均由其墊付等情，並提出上訴人匯款至永大機電工業股份有
    限公司桃園分公司（下稱永大公司）帳戶之匯款收執聯為證
    （見本院卷一第187、189頁），且永大公司108年7月4日函
    記載：其與55號房屋、57號房屋所簽訂之電梯保養合約書係
    自99年4月起至104年4月止，其共計保養兩台電梯，依約每
    年收取保養費2萬元（含稅），並由立契約人莊宏祥支付等
    語在卷（見本院卷一第425至429頁），足認堪以認定。然被
    上訴人已於102年4月10日出售55號房屋（見原審卷第179頁
    ），則從99年4月至102年4月共約3年，55號房屋之電梯保養
    費應為3萬元（20,000×3÷2＝30,000），另上訴人稱其支付96
    年9月1日至97年8月31日電梯保養費2萬元，應由被上訴人負
    擔1萬元等情，並提出統一發票為證（見本院卷二第311頁）
    ，然該統一發票之編號並非00000000，自難認係系爭建案之
    支出，是上訴人所辯逾3萬元部分，即非有據。
　③上訴人辯稱其墊付55號房屋97年至101年之房屋稅共計11萬2,
    373元乙情，業據提出房屋稅繳款書為憑（見本院卷一第191
    至199頁）。被上訴人雖陳稱97至101年度之房屋稅繳款單，
    其有拿現金給上訴人或上訴人配偶云云，並未舉證以實其說
    ，尚難採信。被上訴人又稱此部分支出早已納入上訴人於95
    年12月間至96年5月間先行支出之工程款390萬元云云，然此
    為兩造各出資2,000萬元、1,900萬元，已於附表編號9部分
    扣除，亦即先列出上訴人所支付之各項費用，再扣抵兩造各
    出資2,000萬元、1,900萬元（包含390萬元在內），非於計
    算各項費用時即先個別扣抵。因此，上訴人前開所辯，可以
    採信。
　④上訴人辯稱其為預售系爭建案之2間房屋時所支出刊登廣告之
    費用5萬7,216元，每戶2萬8,608元乙情，業據提出統一編號
    00000000之廣告費用統一發票為證（見本院卷二第283至295
    頁），被上訴人雖稱上訴人收取55號房屋之仲介費，即包含
    廣告費在內等語，然被上訴人並未舉證以實其說，且上訴人
    提出兩造合作之○○○街建案之開發、營建及銷售之勞務費用
    表，其中廣告費用係列在管理費用（實報實銷），與銷售費
    用（2%）分列（見本院卷一第165頁），堪認兩造過去合作
    模式並未將廣告費用納入仲介費內，因此，上訴人前開所辯
    ，亦屬有據。
  ⑤便餐費2萬5,300元，五金用品及日用品3,456元，生活用品1,
    358元，晒圖180元，網站設計費8,000元、1萬5,200元、1萬
    5,600元，影像設計費1萬4,000元、8,500元（以上價格均含
    稅），瓦斯裝置工程費等7萬3,372元（未稅），自來水裝置
    費等2萬7,636元（未稅），電力線補費1萬3,200元（未稅）
    ，吊裝費1萬7,850元（含稅）部分，上訴人提出相關現金支
    出傳票及編號00000000之統一發票、收據為憑（見本院卷二
    第275至309、413至417頁），然其中便餐費、網站設計費及
    影像設計費部分，衡情尚難認為房屋之建造或使用之費用，
    且經鑑定人鑑定結果為「難以認定屬建造成本範圍」等語（
    見系爭鑑定報告第5頁），因此，此等部分即難列入55號房
    屋之建造成本內；其餘部分，應屬為能使用房屋所支出之費
    用，堪認有據。
  ⑸附表編號5部分：上訴人辯稱被上訴人新竹三信竹北分社2000
    萬元貸款自95年4月開工至102年5月55號房屋出售期間之利
    息393萬9,933元，均由其墊付乙情，業據提出上訴人新竹三
    信竹北分社之交易明細為證（見本院卷一第201至243頁），
    而衡情金融機構貸款需繳納利息，前開2,000萬元貸款係用
    於系爭建案，已如前述，且被上訴人亦陳稱系爭建案所需資
    金由上訴人代為處理等語（見本院卷一第524頁），甚至被
    上訴人於102年4月間出售55號房屋後，才清償2,000萬元貸
    款，足認上訴人墊付該2,000萬元貸款利息乙情，足堪採信
    。至於兩造各出資2,000萬元、1,900萬元（含390萬元在內
    ），再於附表編號9部分扣除，被上訴人稱貸款利息已由上
    訴人代墊之390萬元中支付云云，即非可取。因此，上訴人
    前開所辯，核屬有據。
　⑹附表編號6部分：上訴人辯稱被上訴人於96年1月26日向上訴
    人借貸20萬元乙情，業據提出其匯至被上訴人三信六家分社
    帳號0000000號帳戶（下稱0000000號帳戶）之存摺存款交易
    對帳單可稽（見本院卷一第653頁），復觀諸上訴人匯入之2
    0萬元款項，於同日即用以繳納0000000號帳戶內之貸款本息
    1萬7,170元，餘額又於同年2月1日轉帳18萬2,845元至被上
    訴人三信六家分社帳號0000000號帳戶（下稱0000000號帳戶
    ），用以繳納0000000號帳戶內之貸款本息（見本院卷一第6
    53、665、667頁）。再者，55號房屋之買受人鄭香呈支付之
    買賣價金均係匯至0000000號帳戶（見本院卷一第657頁），
    足認0000000號帳戶確為被上訴人自己使用之帳戶；以及上
    訴人曾於96年7月20日、99年8月30日先後借款予被上訴人各
    50萬元，為兩造所不爭執（見不爭執事項㈤），而上訴人係
    於96年7月20日、99年8月30日各匯款50萬元至0000000號帳
    戶（見本院卷一第667、675頁），足證0000000號帳戶亦確
    為被上訴人自己使用之帳戶。綜上，足認上訴人前開所辯，
    可以採信。
　⑺附表編號7部分：上訴人辯稱被上訴人於95年6月29日至98年1
    2月31日以要繳納○○路437號房屋310萬元貸款本息等為由，
    陸續向其借款132萬3,619元，並舉0000000號帳戶及0000000
    號帳戶之存摺存款交易對帳單為憑（見本院卷一第663至675
    頁），且被上訴人於本院行當事人訊問時陳稱：本院卷第30
    7頁上面手寫的字是伊寫的，意思是上訴人有出一半，就是
    上訴人有幫伊繳納○○路437號房屋貸款利息一半等語（見本
    院卷一第529頁），堪信上訴人前開所辯為真正，再加計上
    訴人於96年7月20日、99年8月30日先後借款予被上訴人各50
    萬元，總計232萬3,619元。而被上訴人雖稱○○路437號之貸
    款310萬元全部交給上訴人用在系爭建案上云云，然為上訴
    人所否認，復未舉證以實其說，自難採信。被上訴人又稱其
    於95年4月19日自0000000號帳戶提領100萬元，轉存至上訴
    人新竹三信竹北分社000000-0帳號內，及其於96年6月13日
    轉出100萬元至上訴人帳戶，共200萬元，與之上訴人所辯前
    開借款抵銷云云，並提出新竹三信六家分社0000000號存摺
    影本及新竹三信取款憑條、存款條為證（見本院卷二第389
    至393頁），然上訴人辯稱其於96年7月11日、97年10月13日
    已分別轉帳100萬元至0000000號帳戶，足以償還被上訴人上
    開轉帳之200萬元等語，亦有被上訴人之新竹三信帳戶明細
    表附卷可稽（見原審卷第71、74頁、本院卷一第667、673頁
    ），亦屬有據。綜上，上訴人首揭所辯，可以採信。
　⑻附表編號8部分：上訴人有於95年8月21日借款50萬元予被上
    訴人，為兩造所不爭執（見不爭執事項㈤），亦堪認定。
　⑼附表編號9部分，被上訴人提供資金2,000萬元貸款，已如前
    述。
　⑽附表編號10部分，原土地價值2,353萬5,090元，系爭土地部
    分即一半為1,176萬7,545元，亦如前述。　　
　⒌據上所陳，結算金額為(1+2+3+4+5+6+7+8)–(9+10)＝-880萬9,
    005元，詳如附表之「本院算法二」欄所列，亦即上訴人尚
    須給付被上訴人880萬9,005元，亦高於被上訴人請求之金額
    537萬5,000元。　
　⒍綜上，系爭建案經結算後，上訴人應找捕之金額大於537萬5,
    000元，因此，被上訴人依系爭契約法律關係，請求上訴人
    給付系爭建案結算後之找補款537萬5,000元，為有理由。
　㈣按「給付有確定期限者，債務人自期限屆滿時起，負遲延責
    任。給付無確定期限者，債務人於債權人得請求給付時，經
    其催告而未為給付，自受催告時起，負遲延責任。」「其經
    債權人起訴而送達訴狀，或依督促程序送達支付命令，或為
    其他相類之行為者，與催告有同一之效力。」「當事人聲請
    調解而不成立，如聲請人於調解不成立證明書送達後十日之
    不變期間內起訴者，視為自聲請調解時，已經起訴；其於送
    達前起訴者，亦同。」，民法第229條第1項、第2項、民事
    訴訟法第419條第3項定有明文。又「遲延之債務，以支付金
    錢為標的者，債權人得請求依法定利率計算之遲延利息。但
    約定利率較高者，仍從其約定利率。」「應付利息之債務，
    其利率未經約定，亦無法律可據者，週年利率為百分之五。
    」，民法第233條第1項、第203條亦有明文。本件被上訴人
    對上訴人之給付找補款債權，核屬無確定期限之給付，既經
    被上訴人聲請調解而送達訴狀，上訴人迄未給付，當應負遲
    延責任。是被上訴人請求自調解聲請狀繕本送達翌日即107
    年3月27日（見臺灣新竹地方法院107年度竹司調字第63號卷
    ，未編頁碼）起至清償日止，按年息5%計算之法定遲延利息
    ，核屬有據，應予准許。　　　　
五、綜上所述，被上訴人依系爭契約法律關係，請求上訴人應給
    付被上訴人537萬5,000元，及自107年3月27日起至清償之日
    止，按年息5%計算之利息，自屬正當，應予准許。從而原審
    為上訴人此部分敗訴之判決，理由雖有不同，但結論並無二
    致，仍應予維持。上訴論旨指摘原判決不當，求予廢棄改判
    ，為無理由，應駁回上訴。
六、本件事證已臻明確，兩造其餘之攻擊或防禦方法及所用之證
    據，經本院斟酌後，認為均不足以影響本判決之結果，爰不
    逐一論列，附此敘明。
七、據上論結，本件上訴為無理由，爰判決如主文。
中　　華　　民　　國　　110 　年　　10　　月　　26　　日
                  民事第十七庭  
                        審判長法  官   黃雯惠
                              法  官   趙伯雄
                              法  官   賴秀蘭
正本係照原本作成。
如不服本判決，應於收受送達後20日內向本院提出上訴書狀，其
未表明上訴理由者，應於提出上訴後20日內向本院補提理由書狀
（均須按他造當事人之人數附繕本）上訴時應提出委任律師或具
有律師資格之人之委任狀；委任有律師資格者，另應附具律師資
格證書及釋明委任人與受任人有民事訴訟法第466 條之1第1項但
書或第2項所定關係之釋明文書影本。如委任律師提起上訴者，
應一併繳納上訴審裁判費。
中　　華　　民　　國　　110 　年　　10　　月　　29　　日
　　　　　　　　　　
　　　　　　　　　　　　　　  書記官   林淑貞